【裁判字號】    95,易,104
【裁判日期】    950327
【裁判案由】    傷害
【裁判全文】
臺灣臺北地方法院刑事判決               95年度易字第104號
公  訴  人  臺灣臺北地方法院檢察署檢察官
被      告  乙○○
選任辯護人  劉金玫律師
            許進德律師
            蘇夏曦律師
被      告  丁○○
上列被告等因傷害案件，經檢察官提起公訴（九十四年度偵字第
一四六六六、二二七四一號），經本判決如下：
    主  文
乙○○傷害人之身體，處有期徒刑貳月，如易科罰金，以佰元
折算壹日。
丁○○無罪。
    事  實
一、緣乙○○與丁○○係兄妹關係，屬家庭暴力防治法第三條所
    稱之家庭成員，二人因父親看護問題屢有爭執，乙○○因而
    心生怨懟，於民國九十四年四月二十三日下午一時三十分許
    ，在臺北市○○區○○街二五○號六樓臺北醫學院附設醫院
    六二二病房第一床、及病房外走廊處，二人又因看護問題發
    生糾紛，乙○○竟基於普通傷害之故意，以手、腳毆打丁○○，致丁○○受有左下巴挫傷、頸部擦傷二×二、五×○‧
    二公分、左肩淤青二×二公分的傷害。
二、案經被害人丁○○訴請臺北市政府警察局信義分局報告臺灣
    臺北地方法院檢察署檢察官偵查起訴。
    理  由
壹、被告乙○○部分：
  一、訊據被告乙○○就前揭時地二人因父親看護問題發生口角
      糾紛乙節，固坦承不諱，惟均仍矢口否認有何傷害之犯行
      ，被告乙○○辯稱：當日確有發生拉扯，惟並未毆打丁○○，係丁○○一直拿點滴架、工具箱、防郎噴霧劑攻擊伊
      ，故丁○○之傷勢並非伊所造成，伊所為應係正當防衛云
      云，經查：
    (一)被告乙○○於上開時地確實因父親看護一事與被告丁○○
      發生爭執、後有肢體衝突等情，業經被告乙○○坦承不諱
      ，且經證人甲○、丙○○、己○○等人到院結證稱：乙○○、戊○○到醫院後，即與在場其他人因父親看護發生爭
      吵，隨後雙方即發生推拉肢體衝突，乙○○、丁○○二人
      一起，乙○○針對丁○○以手、腳毆打等情明確（見本院
      九十五年三月十三日筆錄）；並被告丁○○於事發後第一
      時間即九十四年四月二十三日下午二時十分許，在同院接
      受醫院驗傷，顯示：被告丁○○受有左下巴挫傷、頸部擦
      傷二×二、五×○‧二公分、左肩淤青二×二公分等傷害
      ，此經本院函詢明確，有該院九十五年三月二日校附醫歷
      字第○九五○○○○七一○號函及急診病歷、急診護理記
      錄單及臺北醫院大學附設醫院家庭暴力事件驗傷診斷書（
      見偵查卷第六三頁）在卷可稽；故被告丁○○因被告乙○○之毆打成傷等事實堪以認定。
    (二)被告乙○○雖辯以：並未毆打被告丁○○或有何近身接觸
      云云，並舉證人戊○○證詞為佐。然被告丁○○係於本件
      事發後一小時內所為之驗傷診斷，已經本院函詢驗傷醫院
      可認定係屬新傷，並非任何民俗推拿所致等情無訛，有臺
      北醫學大學附設醫院九十五年三月二日校附醫歷字第○九
      五○○○○七一○號函在卷可稽；且縱認被告丁○○有被
      告乙○○所指之「執點滴架、揮舞丟擲工具箱」之行為，
      而以被告丁○○所受傷勢集中於「左邊臉部、頸部、肩部
      」，此亦非任何丟擲點滴架、工具箱等行為所可自行招致
      ；且證人丙○○、己○○等人就被告乙○○毆打被告丁○○臉部、頭部乙節亦均證述相合，雖多人發生毆打時順序
      細節有所不同，為發生混亂毆打時之常情，不影響其證詞
      之真實性；是以被告丁○○所受傷勢、部位，及證人丙○○、己○○證述之情節，被告乙○○所辯：並未與被告丁○○肢體碰觸云云，顯係卸責之詞。
    (三)被告乙○○於本件事發至院所受之驗傷診斷，身上並無任
      何傷勢乙節，有被告乙○○臺北市立聯合醫院仁愛院區驗
      傷診斷書附卷可佐；而被告乙○○之友性證人戊○○亦證
      稱：被告丁○○、乙○○二人必無任何近距離肢體拉扯，
      均相距有一公尺以上之距離，且被告丁○○所丟擲、揮動
      之物如點滴架、工具箱均未擊中被告乙○○等語（見本院
      九十五年三月十三日筆錄第十頁），核而與被告乙○○自
      承、其餘在場證人甲○、己○○證述：被告乙○○並未遭
      被告丁○○傷及情節相合，而被告乙○○更供承：被告丁○○取出噴劑「噴」後，剛好員警即過來，噴劑即遭員警
      取走等語（見本院九十五年三月十三日筆錄第三十頁），
      是以被告丁○○、與被告乙○○二人推扯之情節，無論點
      滴架、工具箱、甚至最後遭員警取走之噴劑，被告乙○○
      均能輕易閃躲，被告丁○○根本無法對被告乙○○近身、
      更無任何「攻擊至」、「威脅」被告乙○○之情節，何來
      「正當防衛」之「現在不法之侵害」？再輔以被告乙○○
      之男子身型、被告丁○○之女子身材，被告乙○○有何「
      緊急避難」之「避免自己身體之緊急危難」需以積極攻擊
      被告丁○○身體之情？是被告乙○○對被告丁○○造成之
      傷勢，為積極之攻擊，而非反擊，則辯護人辯以：被告乙○○攻擊被告丁○○而致傷勢係自衛云云，委無足採。
    (四)至被告丁○○雖另提出事發次日即九十四年四月二十四日
      至臺北醫學大學附設醫院家庭暴力事件驗傷診斷書，顯示
      ：除本件上開認定之傷勢外，被告丁○○於九十四年四月
      二十四日另驗受有右胸、左背、左上臂、右手背、雙腿內
      側多處瘀傷等傷勢。惟該診斷證明書係事發次日即九十四
      年四月二十四日下午十一時二十六分時始至醫院所為之診
      斷，此經本院函詢臺北醫學大學附設醫院屬實，有該院九
      十五年三月二日校附醫歷字第○九五○○○○七一○號函
      及病歷資料在卷可參，是九十四年四月二十四日之診斷證
      明書除與前日同等之傷勢更可認真實性外，因其餘傷勢驗
      傷時間與本件事發之時即同年四月二十三日下午一時三十
      分許，已有一日之差距，該部分傷勢原因已無可限定肇因
      於本件被告乙○○之毆打，是此部分傷勢無法為被告乙○○不利之認定，惟此仍無礙前開事實之認定，併此敘明。
    (五)綜上所述，本件事證明確，被告乙○○傷害犯行洵堪認定
      ，應予依法論科。
  二、核被告乙○○所為，係犯刑法第二百七十七條第一項之傷
      害罪。爰審酌被告乙○○造成對方傷害均屬輕微，惟於犯
      罪後未能坦然悔悟，並未能取得被告丁○○諒解、或賠償
      其醫藥損害，且被告乙○○、與被告丁○○二人為親兄妹
      ，竟因細故被告乙○○即於父親病榻外出手毆打、全然不
      顧在床父親感受，並衡量其餘之犯罪動機、目的、犯罪時
      所受之刺激、犯罪之手段、犯人之生活狀況、品行、智識
      程度、犯人與被害人平日之關係、犯罪所生之危險或損害
      、犯罪後之態度等一切情狀，分別其所受傷勢之輕重，判
      處如主文所示之刑，並均諭知易科罰金之折算標準，以示
      懲儆。
貳、被告丁○○部分：
  一、公訴意旨略以：於前揭時地，被告丁○○亦基於傷害之故
      意，以不明液體之噴霧劑向乙○○之右眼噴灑，致告訴人
      即被告乙○○受有右眼角膜之傷害，而認被告丁○○涉犯
      刑法第二百七十七條第一項之傷害罪嫌等語。
  二、被告未經審判證明有罪確定前，推定其為無罪。犯罪事實
      應依證據認定之，無證據不得認定犯罪事實；復不能證明
      被告犯罪或其行為不罰者，應諭知無罪之判決，刑事訴訟
      法第一百五十四條、刑事訴訟法第三百零一條第一項分別
      定有明文。又認定不利於被告之事實，需依積極證據，茍
      積極證據不足為不利於被告事實之認定時，即應為有利於
      被告之認定，更不必有何有利之證據，最高法院三十年上
      字第八一六號判例可資參照，再被告所提出之證據縱屬不
      實，仍不可因被告所辯不可採或所提之證據不實，即認被
      告犯罪，仍應有足以認定被告有罪之積極證據，以為定罪
      之依據。而告訴人之告訴係以使被告受刑事訴追為目的，
      是其陳述是否與事實相符，仍應調查其他事實以資審認，
      始得為不利被告之認定，最高法院五十二年台上字第一三
      ○○號判例可資參照。
  三、公訴人認被告丁○○涉有傷害罪嫌無非係以：前揭事實業
      經被告乙○○指訴綦詳，並經證人戊○○到院證述明確，
      且有臺北市立聯合醫院仁愛院區驗傷診斷書附卷可佐等，
      為主要論據。
  四、訊據被告丁○○，就於前揭時地與被告乙○○衝突時，取
      出噴劑欲向被告乙○○噴灑等情固坦承不諱，然堅詞否認
      有何傷害之犯行，而以：因噴劑係屬新品，未曾使用過，
      且需拔出插稍使可噴出內含物，當日情形緊急，一時忘記
      需將插稍拔出，故並未噴劑噴出，而乙○○衝突當日來院
      之時，眼部即有紅點舊傷等語置辯。經查：
    (一)被告丁○○與被告乙○○於前揭時地發生糾紛、而有肢體
      衝突，被告丁○○現場取出噴劑等情，業經被告丁○○坦
      承不諱；而被告乙○○於糾紛後，同日至臺北市立聯合醫
      院仁愛院區就診，傷勢為：右眼角膜傷乙節，亦有臺北市
      立聯合醫院仁愛醫院診斷證明書在卷可稽，上開事實堪以
      認定。
    (二)故本件關鍵即在於被告乙○○右眼傷勢，究竟被告丁○○
      持用之噴劑有無噴出、而可致被告乙○○右眼角膜傷害？
      1.證人甲○、己○○等人已到院結證稱：被告丁○○雖取
        出噴劑，但噴劑並未噴出等情（見本院九十五年三月十
        三日筆錄第十九、二四頁），核與被告丁○○供承之情
        節相合。
      2.就被告丁○○庭提、自承為現場使用噴霧劑性質言：
        (1)雖本件被告庭提之噴劑是否為現場使用之物乙節，曾
          經被告乙○○質疑，惟已經證人即現場處理員警陳智
          偉證稱：伊對於被告丁○○提出噴劑上、外包裝上之
          「綠色」有強烈印象，該「綠色」與被告丁○○現場
          使用、而經伊一度扣案、後又發還噴劑之「綠色」相
          合等語（見本院九十五年三月十三日筆錄第八頁），
          而可認定被告丁○○當庭提出之噴劑與現場使用之噴
          劑屬同型物品。
        (2)再經本院細觀該噴劑、外包裝，可知：該噴劑中文名
          稱為目擊者追蹤防身器，英文名稱為「DYEWitness」
          ，係犯罪標誌劑，噴出物為綠色泡沫染劑，用以覆蓋
          、標記被噴者，而與其餘市售之辣椒型噴霧劑造成暫
          時性失明、劇痛情形不同等情，有該噴劑、外包裝可
          資相佐，是一旦該噴劑使用，即應有特殊「染料」留
          於現場。惟被告乙○○描述受傷、及其餘證人描述情
          節，均未提及任何「染料」型物，是可知被告乙○○
          臉部、甚或現場並無該噴劑噴出後特有之「綠色標誌
          」物品，故可認被告丁○○噴劑並未實際噴出物品。
      3.被告乙○○、及證人戊○○雖均稱：被告丁○○持有之
        噴劑確實噴出「霧狀東西」云云，惟證人戊○○亦證稱
        ；被告丁○○係與被告乙○○二人相距至少均有一公尺
        以上等語，試以相距「一公尺」之距離噴出「霧狀」氣
        體，以氣體放射狀噴出之情相佐，豈是僅「一眼」受傷
        、另「一眼」無事，其餘在場之人亦無事？隨即到場員
        警亦無法「嗅及」任何曾經使用噴劑之狀況？是被告乙○○、證人戊○○之指認，顯無可採。
      4.故被告丁○○既未曾實際由噴劑中噴出任何氣體，即無
        法認定被告乙○○右眼角膜糜爛與被告丁○○之行為有
        何因果關係存在。
    (三)經本院依職權就被告乙○○傷勢造成原因函詢被告乙○○
      就診醫院即臺北市立聯合醫院，覆稱：被告乙○○係當日
      下午二時左右來院就診，檢查時僅見右眼角角膜有些許奘
      狀破皮造成之角膜糜爛、結膜輕微充血，其他並無特別異
      狀，此種角膜損傷可以是氣體噴到造成機械性損傷或化學
      性損傷，但機會較小，也可以是一般結膜炎或乾眼症合併
      之角膜損傷，無法判定是否為瓦斯噴到、或以前即有之問
      題等情，有該院九十五年二月十三日北市醫仁字第○九五
      三一二五四五○○號函在卷可稽，是被告乙○○之傷勢為
      噴劑所致之化學性傷害可能性甚小，無法排除為被告乙○○本身眼部存有疾病所致，自無法為被告丁○○不利之認
      定。
    (四)綜上，被告丁○○雖取出噴劑欲噴被告乙○○，然因不明
      原由而並未實際噴出，而又無法排除被告乙○○右眼角膜
      傷為其他原因造成之可能下，無法逕推被告乙○○之右眼
      角膜傷害與被告丁○○之行為有因果關係存在，故被告丁○○雖有傷害之意圖、傷害之行為，惟並未實際生傷害之
      結果，為刑法第二百七十七條普通傷害罪之未遂情形，然
      該條文並無處罰未遂之規定，為刑法不罰之行為；此外，
      復查無其他積極證據可佐被告丁○○有傷害之事實，告訴
      人即被告乙○○有瑕疵之指訴亦無其他證明可供究明，故
      尚難以告訴人片面之指訴遽認被告丁○○涉有罪嫌，則不
      能證明被告丁○○犯罪，揆之首揭說明，爰諭知被告丁○○無罪之判決。
據上論斷，應依刑事訴訟法第二百九十九條第一項前段、第三百
零一條第一項，刑法第二百七十七條第一項、第四十一條第一項
前段，罰金罰鍰提高標準條例第一條前段、第二條，判決如主文
。
本案經檢察官張志全到庭執行職務
中    華    民    國    95    年    3     月    27    日
                  刑事第四庭  審判長法  官  劉慧芬
                                    法  官  高偉文
                                    法  官  郭惠玲
如不服本判決，應於判決送達後十日內，向本院提出上訴狀。
上正本證明與原本無異。
                                    書記官  鄭雅文
中    華    民    國    95    年    3     月    27    日
附錄本案論罪科刑法條全文：
刑法第二百七十七條普通傷害罪
傷害人之身體或健康者，處三年以下有期徒刑、拘役或一千元以
下罰金。
犯前項之罪因而致人於死者，處無期徒刑或七年以上有期徒刑；
致重傷者，處三年以上十年以下有期徒刑。


司法院資訊處製作；財團法人民間司法改革基金會備份。
